【裁判字號】    97,訴,2578
【裁判日期】    980414
【裁判案由】    分割共有物
【裁判全文】
臺灣臺中地方法院民事判決              97年度訴字第2578號
原      告  甲○○
                        6號
訴訟代理人  許博堯  律師
複代理人    乙○○
                        2
            丙○○
被      告  壬○○
            辛○○
            庚○○
            己○○
                        號
            子○○
            戊○○
            丁○○○
上  一  人
訴訟代理人  癸○○
上列當事人間請求分割共有物事件，本院於民國98年3月31日言
詞辯論終結，判決如下：
    主      文
兩造共有坐落台中縣清水鎮○○○段三六四地號（重測前：吳厝
段橋頭寮小段一九五地號）、地目旱、面積三四五七點九七平方
公尺土地，應分割為如附圖所示：編號A部分面積四九四平方公
尺土地，分歸原告取得；編號B部分面積九八七點九九平方公尺
土地，分歸被告壬○○、辛○○、庚○○按原應有部分之比例維
持共有；編號C部分面積四九四平方公尺土地，分歸被告己○○
取得；編號D部分面積一四八一點九八平方公尺土地，分歸被告
子○○、戊○○、丁○○○按原應有部分之比例維持共有。
訴訟費用由兩造按附表所示應有部分之比例負擔。
    事實及理由
一、被告壬○○、己○○、戊○○經合法通知，被告壬○○未於
    最後言詞辯論期日到場，被告己○○、戊○○則均未於言詞
    辯論期日到場，核無民事訴訟法第386條各款所列情形，爰
    依原告之聲請，由其一造辯論而為判決。
二、原告主張：坐落台中縣清水鎮○○○段364地號（重測前：
    吳厝段橋頭寮小段195地號）、地目旱、面積3457.97平方公
    尺土地（下稱系爭土地），為兩造所共有，應有部分之比例
    如附表所示。因系爭土地既無不分割之特約，且系爭土地雖
    編定為「ㄧ般農業區」之「農牧用地」，屬農業發展條例所
    稱之「耕地」，然系爭土地於農業發展條例民國89年1月26
    日修正公佈前即屬共有耕地，符合農業發展條例第16條第1
    項第4款之規定，屬共有人可請求分割為單獨所有之耕地，
    而兩造無法就分割達成一致協議，爰依民法第823條第1項規
    定，訴請准予分割系爭土地，以利兩造管理及使用等語。並
    聲明：兩造共有系爭土地應分割為如附圖所示：編號A部分
    面積494平方公尺土地，分歸原告取得；編號B部分面積987.
    99平方公尺土地，分歸被告壬○○、辛○○、庚○○按原應
    有部分之比例維持共有；編號C部分面積494平方公尺土地，
    分歸被告己○○取得；編號D部分面積1481.98平方公尺土地
    ，分歸被告子○○、戊○○、丁○○○按原應有部分之比例
    維持共有。
三、被告壬○○、辛○○、庚○○、子○○、丁○○○則以：對
    於原告所提分割分法及分配方式，被告無意見，並同意分割
    後，被告壬○○、辛○○、庚○○仍按原應有部分之比例維
    持共有；被告子○○、丁○○○仍與被告戊○○按原應有部
    分之比例維持共有。惟不同意負擔本件訴訟費用等語。並聲
    明：同意原告主張之分割方法及分配方式。
四、被告戊○○未於言詞辯論期日到場，據其前所提書狀陳述略
    以：對於原告所提分割分法及分配方式，被告無意見，並同
    意分割後，仍與被告子○○、丁○○○按原應有部分之比例
    維持共有。
五、被告己○○未提出書狀作何聲明或陳述。
六、得心證之理由：
（一）按依農業發展條例第16條第1項第4款規定申辦分割之共有
      耕地，部分共有人於本條例修正後，移轉持分土地，其分
      割後，土地宗數未超過修正前共有人數者，得申請分割，
      耕地分割執行要點第12點定有明文，本件原告雖係農業發
      展條例89年1月26日修正後取得應有部分之共有人，惟依
      前開要點之規定，並無不能訴請裁判分割之情形，是以依
      民法第823條第1項規定，除非有但書所示因物之使用目的
      不能分割或契約訂有不分割之期限外，各共有人，均得隨
      時請求分割共有物，本件原告訴請分割，並無當事人不適
      格之問題，合先敘明。
（二）查系爭土地之地目為旱，其使用分區類別為「ㄧ般農業區
      」之「農牧用地」，屬農業發展條例所稱之「耕地」，然
      土地法第30條之1已於89年1月26日公布刪除，是農地分割
      之限制悉依農業發展條例之規定（註：已於89年1月26日
      公布修正全文，同年1月28日施行）。而按修正後之農業
      發展條例第16條第1項第4款以及同條第2項之規定，農業
      發展條例於89年1月4日修正施行前之共有耕地，得分割為
      單獨所有，而不受每宗耕地分割後每人所有面積未達0.25
      公頃（註：1公頃＝10,000平方公尺）者，不得分割之限
      制，惟其分割後之宗數，不得超過共有人人數。又按耕地
      分割執行要點第11條第1、2項及第12條規定：「依本條例
      （即農業發展條例）第16條第1項第3款及第4款規定申請
      分割之耕地，應分割為單獨所有。但耕地之部分共有人協
      議就其應有部分，仍維持共有者，不在此限」、「依前項
      規定辦理分割者，其分割後之耕地不得有全體繼承人或全
      體共有人維持共有之情形」；「依本條例第16條第1項第4
      款規定申辦分割之共有耕地，部分共有人於本條例修正後
      ，移轉持分土地，其分割後，土地宗數未超過修正前共有
      人數者，得申請分割。」經查本件除原告、被告丁○○○
      2人係於89年1月4日農業發展條例修正後始取得系爭土地
      所有權外，其餘共有人即被告壬○○、辛○○、庚○○、
      己○○、子○○（分二次取得所有權權，第一次於71年；
      第二次於91年）、戊○○取得所有權之時間均在89年1月4
      日農業發展條例修正公布前等情，有卷附之系爭土地登記
      簿謄本可憑。徵諸上開規定，本件被告壬○○、辛○○、
      庚○○3人，被告子○○、戊○○、丁○○○3人既已表示
      願意分別維持共有。則系爭土地分割後之宗數計4宗，而
      依系爭土地登記簿謄本所示89年1月4日前系爭土地分別共
      有之人數為6人（即被告己○○、壬○○、辛○○、庚○○、子○○、戊○○），是本件並無分割後宗數超過修正
      前共有人數之問題。且分割後兩造分得土地面積縱未達0.
      25公頃，然亦與農業發展條例有關最小面積分割限制之相
      關規定無違，先予敘明。
（三）次按共有物如無因物之使用目的不能分割或契約訂有不分
      割之期限者，各共有人，得隨時請求分割共有物，民法第
      823條第1項定有明文。查系爭土地為兩造所（分別）共有
      ，應有部分之比例如附表所示，兩造並未約定不為分割，
      亦無因物之使用目的不能分割之情形，惟就分割方法無法
      達成協議之事實，業據到庭之兩造陳明，並有系爭土地之
      土地登記簿謄本可證，自堪信為真實。又系爭土地地目雖
      為旱，然依上開說明，亦無不能分割之限制。是原告本於
      民法第823條第1項、第824條第2項之規定訴請分割共有物
      ，核無不合。
（四）按請求分割共有物之訴，應由法院依民法第824條規定命
      為適當之分配，不受任何共有人主張之拘束；又法院裁判
      分割共有物，當斟酌共有人之應有部分比例、意願、利害
      關係、使用情形、共有物之性質與價值、經濟效用、以及
      全體共有人之最大利益，並符合公平、經濟、合理原則，
      其分割方法始得謂為適當。又分割共有物，以消滅共有關
      係為目的。法院裁判分割共有土地時，除因該土地內部分
      土地之使用目的不能分割（如為道路），或部分共有人仍
      願維持共有關係，應就該部分土地不予分割，或准該部分
      共有人成立新共有關係外，應將土地分配於各共有人單獨
      所有（最高法院著有69年台上字第1831號判例可資參照）
      。本件被告壬○○、辛○○、庚○○3人，被告子○○、
      戊○○、丁○○○3人均表示分割後願維持原共有關係，
      是系爭土地於分割後，被告壬○○、辛○○、庚○○3人
      ，及被告子○○、戊○○、丁○○○3人自應分別維持共
      有關係。查系爭土地呈梯形、方正之地狀，其上無建物，
      北面臨約13米道路，為對外聯絡之唯一通路，其餘三面均
      與鄰地毗鄰，為他人之土地所圍等情，業據本院會同台中
      縣清水地政事務所勘驗現場查明屬實，有勘驗筆錄、現場
      照片、鑑定圖在卷可按，則就原告所提供如附圖所示分割
      方法為分割，兩造所分得之各部分土地均屬方正、完整，
      且依系爭土地之客觀地理環境及土地現在之利用情形而言
      ，兩造於分割後可逕利用各自分得之土地，對兩造尚無何
      不利或不便之處，亦無獨厚共有人中之一人而損及其他共
      有人權益，或有害社會經濟效用情形。是本院審酌全體共
      有人之公平利益，並參酌系爭土地之使用現狀、經濟效益
      等情事，認原告分割方法尚合乎公平經濟效用原則，而為
      可採。
（五）綜上所述，本院斟酌本件共有土地之現場情況性質、分割
      後之經濟效用及相關法令，並兼顧全體共有人之利益等情
      事，既認依原告所提供如附圖所示分割方法為分割，尚屬
      公平適當，爰判決如主文第一項所示。
七、按定共有物分割之方法，可由法院自由裁量，為適當之分配
    ，不受任何共有人主張之拘束，既如前述，則本件縱准原告
    分割共有物之請求，並採行原告主張之分割方法為分割，然
    因分割共有物之訴，係以請求分割共有物之形成權為訴訟標
    的，當事人所提出之分割方法，僅係供法院之參考，其分割
    方法，對於各共有人而言，並無勝負之問題，當事人提出其
    認為適當之分割方法，應認係屬防禦其權利所必要，故本件
    訴訟費用之負擔，自應由兩造按附表所示應有部分之比例負
    擔較為合理，併予說明。
八、訴訟費用負擔之依據：民事訴訟法第80條之1、第85條第1項
    但書。
中    華    民    國    98    年    4     月    14    日
                  民事第二庭    法  官  楊國精
附表
┌──┬──────┬─────────────┐
│編號│  共有人    │  應有部分                │
├──┼──────┼─────────────┤
│1   │  甲○○    │  7分之1                  │
├──┼──────┼─────────────┤
│2   │  壬○○    │  14分之1                 │
├──┼──────┼─────────────┤
│3   │  辛○○    │  14分之1                 │
├──┼──────┼─────────────┤
│4   │  庚○○    │  7分之1                  │
├──┼──────┼─────────────┤
│5   │  己○○    │  7分之1                  │
├──┼──────┼─────────────┤
│6   │  子○○    │  7分之1                  │
├──┼──────┼─────────────┤
│7   │  戊○○    │  7分之1                  │
├──┼──────┼─────────────┤
│8   │ 丁○○○   │  7分之1                  │
└──┴──────┴─────────────┘
正本係照原本作成。
如對本判決上訴，須於判決送達後20日內向本院提出上訴狀。
中    華    民    國    98    年    4     月    14    日
                                書記官


司法院資訊處製作；財團法人民間司法改革基金會備份。
